臺灣高等法院臺南分院民事判決　100年度上易字第74號
上　訴　人
即　原　告　楊美秀
訴訟代理人　汪玉蓮　律師
上　訴　人
即　被　告　王正智
　　　　　　嘉道營造工程股份有限公司
上 一　人
法定代理人　黃冠仁
共　　　同
訴訟代理人　王成彬　律師
上列當事人間請求侵權行為損害賠償事件，上訴人對於中華民國
100年2月23日臺灣臺南地方法院第一審判決（98年度訴字第803
號）提起上訴，上訴人楊美秀為訴之追加，本院於100年9月27日
言詞辯論終結，茲判決如下：
    主  文
兩造上訴均駁回。
上訴人嘉道營造工程股份有限公司、王正智應連帶給付上訴人楊
美秀新台幣壹拾捌萬壹仟貳佰伍拾玖元及自民國100年4月21日起
至清償日止，按週年利率百分之5計算之利息。
上訴人楊美秀其餘追加之訴駁回。
第二審訴訟費用，由兩造各自負擔；追加之訴訴訟費用由上訴人
嘉道營造工程股份有限公司、王正智連帶負擔五分之一，餘由上
訴人楊美秀負擔。
    事  實
一、上訴人嘉道營造工程股份有限公司（下稱嘉道公司）法定代
    理人於第二審程序中變更為黃冠仁，此有卷附嘉道公司之公
    司變更登記表影本可憑，其依民事訴訟法第175條規定聲明
    承受訴訟（本院卷第60、61頁），核無不合，應予准許。
二、按當事人在第二審為訴之追加，非經他造同意不得為之，但
    基礎事實同一者不在此限，此觀民事訴訟法第446條第1項、
    第255條第1項第3款之規定自明。上訴人楊美秀於原審本於
    侵權行為損害賠償之法律關係，訴請上訴人嘉道公司、王正
    智應連帶給付新台幣（下同）79萬298元本息，原審判決命
    上訴人嘉道公司、王正智應連帶給付上訴人楊美秀47萬4179
    元本息，並駁回上訴人楊美秀其餘之訴。上訴人楊美秀就原
    審敗訴31萬6119元部分提起上訴，復於本院另追加請求上訴
    人嘉道公司、王正智應連帶給付上訴人楊美秀置換人工關節
    等費用85萬3640元（其中人工關節置換12萬元、看護費18萬
    元、無法工作損失5萬3640元及精神慰藉金50萬元），其基
    礎事實同一，亦無不合，應予准許。
三、上訴人楊美秀主張：上訴人嘉道公司前承包內政部營建署南
    區工程處94年度臺南都會區○○道路（歸仁段）工程（下稱
    系爭工程），上訴人王正智則受僱於嘉道公司擔任系爭工程
    之工地負責人。上訴人嘉道公司於94年9月16日在臺南市歸
    仁區（縣市合併前為臺南縣歸仁鄉○○○路○段道路開始進
    行兩側道路拓寬工程，嗣為配合外側道路埋設管線，於95年
    1月2日起暫時停工，由訴外人忠正營造有限公司（下稱忠正
    公司）接續於外側道路進行埋設管線作業（同年2月18日停
    工），上訴人王正智於嘉道公司暫停施工期間，違反道路交
    通管理處罰條例第82條第1項第6款之規定，疏未於已施工路
    段樹立「警告標誌」及「夜間警告燈」，致上訴人楊美秀於
    95年2月19日晚上7時15分許，騎乘車牌號碼YCB－875號重型
    機車行經上開施工路段之內側柏油路面，因路面堆積沙土且
    視線不明，復無「警告標誌」及「夜間警告燈號」，上訴人
    楊美秀行進中為閃避前方凸起之土堆，以致煞車打滑摔倒，
    腿部並遭所騎機車壓住，受有右側脛骨平台粉碎性骨折、右
    側脛骨骨折經內固定術後傷口感染之傷害。為此，依民法第
    184條、第188條第1項前段、第193條第1項及第195條第1項
    侵權行為之規定，訴請求上訴人嘉道公司、王正智應連帶給
    付伊共計79萬298元（其中醫療費用18萬6538元、膝關節支
    架費用6000元、交通費3萬2400元、看護費15萬8000元、無
    法工作之損失20萬7360元及精神慰藉金20萬元）等語。（原
    審判決上訴人嘉道公司、王正智應連帶給付上訴人楊美秀47
    萬4179元本息，駁回上訴人楊美秀其餘之訴。）
    上訴聲明：
    (一)原判決不利上訴人楊美秀部分廢棄。
    (二)上廢棄部分，上訴人嘉道公司、王正智應再連帶給付上訴
      人楊美秀31萬6119元，及自99年8月5日起至清償日止，按
      週年利率百分之五計算之利息。
    (三)上訴人嘉道公司、王正智應連帶給付上訴人85萬3640元及
      自100年4月21日起至清償日止，按週年利率百分之五計算
      之利息。
    (四)第二審及追加訴訟費用由上訴人嘉道公司、王正智連帶負
      擔。
    答辯聲明：(一)上訴駁回。(二)第二審訴訟費用由上訴人嘉道公
    司、王正智連帶負擔。
四、上訴人嘉道公司、王正智則以：上訴人王正智雖因本件車禍
    事故，經臺灣臺南地方法院檢察署檢察官提起公訴，經原審
    法院以97年度易字第175號判決業務過失傷害罪，惟該判決
    嗣經鈞院以98年度上易字第541號判決撤銷改判上訴人王正
    智無罪確定在案。上訴人嘉道公司因配合忠正公司外側道路
    埋設管線作業，於95年1月2日至同年3月21日間停工一個半
    月以上，本件車禍發生前係由忠正公司在場施工，由忠正公
    司負責交通安全維護工作，如有土堆，應係忠正公司所遺留
    ，與上訴人嘉道公司無關。又上訴人嘉道公司停工時，有在
    兩邊設置紐澤西護欄，護欄上有裝設警示燈，之後管線單位
    施工，其擺設的一些標示被移除、破壞，警示燈則遭偷走云
    云置辯。
    上訴聲明：
    (一)原判決不利上訴人嘉道公司、王正智部分廢棄。
    (二)上廢棄部分，上訴人楊美秀在第一審之訴駁回。
    (三)第一、二審訴訟費用由上訴人楊美秀負擔。
    追加答辯聲明：(一)追加之訴駁回。(二)追加之訴訴訟費用，由
    追加人負擔。
五、兩造不爭執事項：
  (一)上訴人嘉道公司承包內政部營建署南區工程處94年度臺南都
    會區○○道路工程（歸仁段），所承攬之工程內容為鋼軌樁
    、側溝、集水井、箱涵、路燈、路基及路面工程；上訴人王
    正智受僱於嘉道公司，擔任上開工程之工地負責人。
  (二)上訴人嘉道公司於94年9月16日在臺南縣歸仁鄉○○路○段
    開工，進行兩側道路拓寬工程，為配合埋設管線，嗣於95
    年1月12日停工，交由訴外人忠正公司進場施作管線工程，
    忠正公司復於同年2月18日停工。
  (三)上訴人楊美秀於95年2月19日晚間7時15分許，騎乘車牌號碼
    YCB-875號重型機車行經上開施工路段，因煞車打滑而人車
    摔倒，因而受有右側脛骨平台粉碎性骨折、右側脛骨骨折經
    內固定術後傷口感染之傷害。
  (四)上訴人楊美秀因本件車禍事故，對上訴人王正智提起傷害告
    訴，經臺灣臺南地方法院以97年度易字第175號判決依業務
    過失傷害罪判處有期徒刑4月（減為有期徒刑2月），復經本
    院刑事庭以98年度上易字第541號撤銷原判決，更為上訴人
    王正智無罪之諭知並告確定。
  (五)以上事項，有診斷證明書、工程工期核算紀錄表在卷足稽（
    原審附民卷第8頁、第28頁、第74頁，原審卷第116至120頁
    ，本院卷第47至48頁、第52至53頁），及本院依職權調閱上
    訴人王正智、楊倉銘過失傷害案件全卷可憑，且為兩造所不
    爭執，堪信真正。
六、上訴人楊美秀主張因上訴人王正智施工時之過失，致伊於前
    揭時地騎機車途經前揭施工路面不慎滑倒受傷，請求上訴人
    嘉道公司、王正智連帶賠償損害，但為上訴人嘉道公司、王
    正智所否認，本案應審究者，厥為「本件車禍事故發生地點
    係在何處？車禍現場狀況如何？」、「上訴人王正智對於本
    件車禍事故應否負過失賠償責任？上訴人嘉道公司應否連帶
    賠償？」、「上訴人楊美秀得請求上訴人王正智、嘉道公司
    損害賠償之數額為何？」，爰分別論述如下：
  (一)本件車禍事故發生地點係在何處？車禍現場狀況如何？經查
    ：
  1.按「附帶民事訴訟經送於民事庭後，即為獨立民事訴訟，其
    裁判不受刑事判決認定事實之拘束」（最高法院48年台上字
    第713號判例參照）。本件附帶民事訴訟既經移送於民事庭
    ，民事庭法院自得依卷內相關事證，為前揭認定，並不受刑
    事判決認定事實之拘束，合先說明。
  2.本件事故發生地點位於「臺南市○○區○○路二段道路」，
    車禍事故發生之際，該路段正進行本案兩造不爭執事項(二)所
    示之拓寬及管線埋設工程，道路靠中心線之原有柏油路面尚
    仍保留，但道路外側業已進行拓寬工程，已刨除原有柏油路
    面，原有柏油路面（內側）與已刨除路面（外側）相接處，
    具有高低不一之落差，路面呈不平整之泥土地狀態，除有較
    大型土堆堆置外，與原柏油路面鄰接處亦有崎嶇隆起之沙土
    堆積（警卷第32頁上方、96年度核交字第1429號偵卷第49至
    51頁）。本件車禍發生當時，道路兩側無路燈照明，視距不
    良，上訴人楊美秀係騎乘機車沿臺南市○○區○○路二段道
    路由西向東方向車道行駛，車禍事故發生後，機車位置係停
    放於接近道路中心線柏油路旁接近與刨除路面鄰接處各情，
    此有臺南縣警察局歸仁分局所製道路交通事故現場圖、道路
    交通事故調查報告表各1份、現場照片11張附於警卷、偵查
    卷足稽（警卷第25至33頁，96年度核交字第1429號偵卷第49
    至51頁）。
  3.證人（即處理本件交通事故警員）王瀅雄於刑事第一審審理
    中結證稱：「（傷者跌倒的地方是否在柏油路面？）我不清
    楚，我到現場時傷者已經送往醫院」、「（現場有無發現土
    堆？）有的。土堆是放在柏油路面外側拓寬的填土路面上（
    已刨除的路面）」、「（你到現場時告訴人的機車擺放的位
    置在哪裡？）告訴人在哪裡跌到不清楚，我到現場時機車已
    經被豎立起來放在柏油路面上」、「告訴人機車就是在柏油
    路面與刨除路面接縫處」、「告訴人騎乘的方向只有一個交
    通錐，反而是對向有較多比較多個交通錐」、「（告訴人騎
    乘的方向有無警示牌或警示燈？）沒有」、「沒有照明，兩
    旁有路燈，但沒有開，視線昏暗」、「（夜間有無辦法分辨
    泥土路面及柏油路面？）要看是否熟悉路況，會車時有可能
    會騎到刨除的泥土路面，柏油路面與泥土路面有高低落差，
    有可能會摔倒」、「（你到現場看時，柏油路面的砂土是否
    會影響行車安全？）會的，如果騎乘速度快緊急煞車會跌倒
    」、「刨除路面（外側）比原來的柏油路面寬，土堆是放在
    刨除路面靠外側的位置」、「柏油路上的砂土是施工過程的
    風沙所造成的，與我看到的土堆不同」、「經我們組裡面採
    證分析，有可能是告訴人在視線不明的情形騎乘在柏油路面
    及刨除路面之接縫處（高低落差）跌倒，或是告訴人在柏油
    路面踩急煞車摔倒」（刑事第一審卷第92至96頁）。依證人
    王瀅雄上開證述，本件車禍事故發生當時，上訴人楊美秀行
    駛之台南市○○區○○路二段道路上有覆蓋沙土，且西向東
    車道之原柏油路面與刨除路面（外側）鄰接處，僅設有一交
    通錐，並無設置其他警示燈及警告標誌各情，此項車禍現場
    ，堪可認定。
  4.證人即上訴人楊美秀之配偶王立誠於原審證稱：「我是隔天
    傍晚去現場的」、「當時我是天快黑之前去的，那時路燈都
    沒有亮，我有在那裡待到天黑，現場並沒有設置路燈，當時
    現場是在施作路面拓寬工程」、「（是否知道原告摔倒之地
    方？）知道，因為機車還在現場」、「（能否從上開照片中
    指出原告滑倒的地點？）可以，因為現場有機車滑倒的痕跡
    。是在本院卷第57頁下方照片之右下角，路邊有小土堆，最
    前面的小土堆上有輪胎痕跡。我認為原告是壓過小土堆而滑
    倒」、「拓寬道路與原有道路中間沒有安全設施，在進去那
    條路的入口有護欄，拓寬的部分沒有擺放護欄，擺放的位置
    如我繪的圖。小土堆的附近並沒有三角錐或其他安全設施，
    只有如照片所示在後面的柱子有貼反光條，小土堆大概有五
    、六堆。我有看路面的狀況，小土堆的位置大概就在原有柏
    油路和拓寬路面的交界線上，路面刨除過後，交界處不是平
    直的，而是有鋸齒狀。我看到的胎痕剛好在交界線上」（原
    審卷第68至69頁）。核證人王立誠所述，機車所在位置旁之
    原有路面（內側）與刨除路面（外側）交界處，立有一三角
    交通錐，此與臺南縣警察局歸仁分局所製道路交通事故現場
    圖所示情形及警卷第32頁上方照片相符，堪予採信。至於證
    人王立誠指稱「小土堆上有輪胎痕跡，楊美秀係壓過小土堆
    而滑倒」一節，僅為證人事後觀察現場後之個人臆測，應非
    親自見聞之事實。且按車禍現場之柏油道路（內側）係開放
    供車輛往來之道路，證人王立誠所見之胎痕是否確為上訴人
    楊美秀機車所遺留，尚非無疑。況若有壓過障礙物或路面不
    平之情形，駕駛人應有所查覺，然上訴人楊美秀於警詢及刑
    事審理中，均未提及有壓過障礙物之情事，是證人王立誠前
    揭「機車壓過小土堆」之陳述，尚難採為認定本件車禍發生
    經過之依據。
  5.有關本件車禍事故發生經過，上訴人楊美秀於刑事警詢時稱
    ：「我駕駛YCB-875號普通重型機車，沿成功路二段由西向
    東方向行駛至肇事地點（道路施工），因道路施工四周無燈
    光，當我看見路邊一堆沙時，煞車致人車倒地」（警卷第6
    、7頁）；刑事第一審審理時稱：「確實有土堆放置在道路
    上，也沒有放置警示標誌，被告陳述有警示標誌，但我與警
    察到現場查看時，並沒有任何警示標誌，我看到土堆時煞車
    就摔倒了」、「我摔倒在路旁，天色很暗沒有路燈，路邊有
    一堆土，我沒有看到，土堆旁也沒有防護措施，只有立一個
    塑膠三角錐但沒有反光，我也看不到，導致我跌倒受傷」（
    刑事第一審卷第30頁、第66頁），復於本案原審審理時稱：
    「當時我騎在中間原有柏油路面上，因為當時天色很暗，我
    靠近才發現那裡有一堆土，那堆土是位於被刨除的旁邊路面
    （外側）上，但是有一點蓋到柏油路，我為了閃避才煞車，
    但是柏油路上佈滿砂土，車子打滑跌倒」、「我騎車經過，
    當時路上沒有照明設備，只有機車的車燈，我藉由前面的車
    燈看到大土堆要緊急煞車，就打滑滑倒，腳被機車壓住了」
    （原審卷第47頁反面、第173頁反面），核其所述機車滑倒
    情節前後大致相同，與卷附事證亦相符合，應堪採信。
  6.綜上，本件車禍發生係夜間，該車禍發生路段缺乏照明，原
    柏油路面（內側）與刨除路面（外側）鄰接處有高低不平之
    落差，路面覆蓋沙土容易打滑，復有凹凸不平之低矮隆起土
    堆（即三角錐放置處），且欠缺警告燈誌及警告標示，上訴
    人楊美秀駕駛機車行經該處，因夜間視線不良，為閃避刨除
    路面（外側）與原有路面（內側）鄰接處低矮隆起之土堆，
    復因路面覆蓋砂土易滑，機車緊急煞車後打滑摔倒，應為本
    件車禍發生之經過。至於證人（警察）王瀅雄所稱「本件車
    禍事故與土堆無關」乙節，審究其證述所指之「土堆」，係
    指堆放於拓寬的刨除路面外側之土堆，並非指位於原有路面
    （內側）及刨除路面（外側）鄰接處之低矮隆起土堆，對於
    本院就車禍發生經過之認定不生影響，併予說明。
  (二)上訴人王正智對於本件車禍事故應否負過失損害賠償責任？
    上訴人嘉道公司應否連帶負損害賠償責任？經查：
  1.按「挖掘道路，應事先向公路主管或市區道路主管機關申請
    許可，主管機關許可時，應知會當地警察機關；工程進行中
    ，並應樹立警告標誌，夜間並安裝警告燈；工程完竣後，應
    立即撤除並將障礙物清除」，道路交通安全條例第143條定
    有明文。此項「工程進行中，並應樹立警告標誌，夜間並安
    裝警告燈；工程完竣後，應立即撤除並將障礙物清除」係保
    護他人之規定甚明。
  2.本件車禍事故路段於案發時正進行兩側道路拓寬工程，上訴
    人王正智受僱於上訴人嘉道公司，擔任上開工程之工地負責
    人。依嘉道公司與內政部營建署所訂工程契約第18項(八)(4)之
    約定，由上訴人王正智代表嘉道公司駐場處理工地公共安全
    維護事項（96年度核交字第1429號偵卷第122頁），理應注
    意原有柏油外側道路拓寬刨除後，原有路面與刨除路面接縫
    處有高低落差，且刨除路面為凹凸不平之崎嶇泥土地，容易
    發生交通意外，而有設置適當之警告標誌及警告燈，以確保
    行人、車輛往來安全之必要。茲查，本件車禍發生時，系爭
    施工路段原有柏油路面及刨除路面交界處，於夜間僅放置一
    交通錐，並無設置其他警示燈及警告標誌，顯不足以警告路
    過人車注意現場施工路段造成之危險性。上訴人王正智怠於
    設置警告標誌、警告燈等設施，應認違反道路交通安全條例
    第143條之規定。
  3.次按「損害賠償之債，以有損害之發生及有責任原因之事實
    ，並二者之間，有相當因果關係為成立要件。所謂相當因果
    關係，謂無此行為，雖必不生此種損害，有此行為，通常即
    足生此種損害者，為有相當因果關係；如無此行為，必不生
    此種損害，有此行為，通常亦不生此種損害者，即為無相當
    因果關係」（80年度台上字第1773號裁判要旨）。承前，上
    訴人王正智若在施工現場之原有路面及刨除路面交界處，確
    實執行警告標誌、警示燈等安全設備之設置，則行經該路段
    之車輛駕駛人，必會因該警告標誌及警告燈光之警示作用而
    提高警覺，加強注意車前狀況，且會持續注意施工路段之路
    況及周邊障礙之變化情形，以避免危險之發生。惟上訴人王
    正智竟怠於設置此項警告標誌、警示燈等安全設備，致上訴
    人楊美秀行經該路段之際，未能及時發現位於前方右側之低
    矮隆起土堆而緊急煞車，致於覆有砂石之道路路面上打滑摔
    倒，而導致身體傷害之結果。上訴人王正智怠於設置警告標
    誌、警示燈等安全設施行為，與上訴人楊美秀所受身體傷害
    間，具有相當因果關係，應堪認定。
  4.上訴人王正智雖辯稱：「原有裝設警示燈，嗣後遭竊走、破
    壞」、「嘉道公司已於95年1月2日至同年3月21日停工，應
    由接續進行管線工程之忠正公司負責現場交通安全維護路面
    砂石之清理」云云。惟查，上訴人王正智就其先前是否已裝
    設充足之安全設備，並未舉證以實其說，況縱其所辯「原裝
    設警示燈遭竊走」屬實，惟工程停工並非完工，依刑事偵卷
    附嘉道公司就系爭工程所擬具之施工計畫書之交通維持計畫
    之記載，施工期間：「94年9月16日開工，預計至95年6月12
    日完工，共計270日曆天」；工程計畫內容：「本工程先行
    兩側側溝施工，過路箱涵施工時預留原有路面，兩側完成後
    車輛改道，再挖原有路面，期間本公司將適當配置交通安全
    措施及標誌，亦請警政單位於交通尖峰時段派員協助疏導」
    所載（96年度核交字第3213號偵卷第17頁），本件上訴人嘉
    道公司承攬之系爭外環道路工程（鋼軌樁、側溝、集水井、
    箱涵、路燈、路基及路面工程）於全部工程完工前仍屬嘉道
    公司之施工期間，仍負有維護施工路段道路交通安全之責任
    ，如原設置之安全設施嗣後發生短缺不足情形，上訴人嘉道
    公司應負有補足安全設施之義務。至於本件車禍之發生，尚
    有照明不足、路面覆蓋砂土等其他因素，惟其他因素僅為有
    無共同侵權行為人存在及其內部分擔之問題，對上訴人王正
    智應負注意維護施工路段安全之過失責任不生影響。
  5.按「違反保護他人之法律，致生損害於他人者，負賠償責任
    」、「受僱人因執行職務，不法侵害他人之權利者，由僱用
    人與行為人連帶負損害賠償責任」，民法第184條第2項前段
    、第188條第1項前段分別定有明文。上訴人王正智自承受僱
    於上訴人嘉道公司擔任系爭施工路段之工地負責人，因未設
    置警告燈及警告標誌，係違反道路交通安全條例第143條之
    法律，致上訴人楊美秀受有前揭傷害，應認具有過失。茲上
    訴人嘉道公司並未舉證證明選任上訴人王正智及監督其職務
    之執行，已盡相當之注意或縱加以相當之注意而仍不免發生
    損害之情事，上訴人楊美秀主張上訴人嘉道公司與王正智應
    連帶負損害賠償責任，核屬有據，應予准許。
三、上訴人楊美秀因本件車禍得請求上訴人嘉道公司、王正智連
    帶賠償之數額為何？經查：
  (一)按「不法侵害他人之身體或健康者，對於被害人因此喪失或
    減少勞動能力或增加生活上之需要時，應負損害賠償責任」
    、「不法侵害他人之身體、健康者，被害人雖非財產上之損
    害，亦得請求賠償相當之金額」，民法第193條第1項及第19
    5條第1項前段分別定有明文。本件因上訴人王正智之過失行
    為，致上訴人楊美秀身體受有傷害，而上訴人嘉道公司應負
    僱用人責任，已如前述，則上訴人楊美秀請求上訴人王正智
    、嘉道公司連帶賠償其損害，於法有據。
  (二)有關上訴人楊美秀於原審請求賠償之醫療費用、看護費用、
    工作損失、精神慰撫金等各項損害，分別審酌如下：
  1.醫療費用部分：
    上訴人楊美秀因本件車禍，致受有右側脛骨平台粉碎性骨折
    、右側脛骨骨折經內固定術後傷口感染之傷害，有台南市立
    醫院診斷證明書、三軍總醫院診斷證明書可證（原審卷第11
    6頁、第118頁），並因此支出醫療費用合計18萬6538元，此
    有台南市立醫院、三軍總醫院、財團法人奇美醫院、仁慈醫
    院收據在卷可稽（原審附民卷第16至26頁）；上訴人楊美秀
    另主張伊發生車禍於95年2月27日手術，嗣形成右膝外傷性
    關節炎，需人工膝關節置換，追加請求自付醫療費用為1萬
    3458元，此有台南市立醫院診斷證明書2紙暨100年5月11日
    南市醫字第1000000286號函足按，且為上訴人嘉道公司、王
    正智所不爭執（原審卷第173頁、本院卷第80頁），以上核
    屬醫療上之必要費用，應予准許，逾此之請求，則無理由。
  2.增加生活上需要費用部分：
  (1)上訴人楊美秀主張因本件事故而支出膝關節支架費用6000元
    ，並因赴醫療院所治療支出交通費3萬2400元，提出晉德傷
    殘用品製造廠有限公司統一發票一紙、遠東航空電子機票收
    據、信用卡簽單存根、計程車收據、和欣客運購票證明、統
    聯客運購票證明等為憑（原審附民卷第27頁、第31至40頁）
    。另上訴人楊美秀主張伊車禍發生後住院79日，依目前全日
    看護費每日2000元為標準，共支出看護費15萬8000元，提出
    台南市立醫院、三軍總醫院診斷證明書共5紙為證(本院卷第
    116至123頁)，以上增加生活上需要費用19萬6400元，經核
    均屬本件車禍事故所受之損害，應予准許。
  (2)另上訴人楊美秀主張因車禍手術後，形成右膝外傷性關節炎
    ，需置換人工膝關節，且應休養3個月，有台南市立醫院100
    年3月28日診斷證明書在卷可憑（本院卷第53頁），茲查上訴
    人楊美秀置換人工膝關節後確需專人照顧，其請求看護費，
    尚無不合，本院審酌上訴人楊美秀人工膝關節手術後復原狀
    態，認前一個半月因手術後傷口尚待復原，行動不宜，固需
    專人看護，惟依通常情形，術後一個半月傷口應已癒合，僅
    行動較為不便而已，應認後一個半月僅需半日看護即可。依
    目前全日看護每日2000元計算，上訴人楊美秀得請求看護費
    共13萬5000元（計算方法：2000元×45日＋1000元×45日=13
    萬5000元），逾此之請求，並無理由。
  3.無法工作之損失部分：
  (1)上訴人楊美秀主張其因本件交通事故受有傷害，需休養1年
    ，有台南市立醫院診斷證明書乙份足證（本院卷第52至53
    頁），以每月最低工資1萬7280元計算，全年工作損失應為
    20萬7360元（計算方法：1萬7280元×12＝20萬7360元），
    此部分請求，亦屬有據，應予准許。
  (2)上訴人主張置換人工膝關節後需休養3個月，業見上述，此
    項休養3個月期間，依勞保局每月最低基本工資1萬7880元計
    算，其工作損失為5萬3640元（1萬7880元×3=5萬3640元）
    。
  4.精神慰撫金部分：
  (1)按慰撫金之多寡，應斟酌雙方之身分、地位、資力與加害之
    程度及其他各種情形核定相當之數額，亦即金額是否相當，
    應依實際加害情形與被害人所受之痛苦及雙方之身分、地位
    、經濟狀況等關係決定之。上訴人楊美秀因本件車禍受有右
    側脛骨平台粉碎性骨折、右側脛骨骨折經內固定術後傷口感
    染之傷害，陸續進行多次手術（固定、清創、關節鏡、骨移
    植手術等），住院期間長達79日，且現仍留有右膝創傷性關
    節炎、兩下肢不等長之障礙，並因一下肢機能顯著障礙經鑑
    定為輕度肢障，此有診斷證明書、身心障礙手冊及鑑定表在
    卷足憑（原審補字卷第45頁，原審卷第116至120頁、第123
    至127頁，本院卷第52至53頁），足認其所受傷害非輕，且
    因之致殘，精神上自受有極大之痛苦，其請求上訴人王正智
    、嘉道公司連帶賠償其非財產上之損害，即屬有據。
  (2)茲查，上訴人楊美秀係光華女中畢業，以攤販為業，名下有
    房屋、土地共3筆、汽車2輛，財產總價值為498萬5000元，
    上訴人王正智係岡山農校畢業，擔任工地監工，名下有田賦
    9筆、汽車1輛，財產總價值為181萬2031元，上訴人嘉道公
    司之資本總額3000萬元等情，有公司變更登記表及兩造稅務
    電子閘門財產所得明細表附卷可憑（原審卷第28頁、第132
    至146頁），本院審酌兩造教育、職業、經濟暨上訴人楊美
    秀所受痛苦程度等一切情狀，認上訴人楊美秀車禍後得請求
    賠償精神慰撫金20萬元為適當。另上訴人楊美秀因車禍手術
    後已形成右膝外傷性關節炎，需再行置換人工膝關節手術，
    精神上再受手術之痛苦，應可肯認。本院審酌上情，認上訴
    人楊美秀因置換人工膝關節再行手術，此部分再請求精神慰
    撫金以10萬元為適當，逾此金額之請求，均無理由，應予駁
    回。
  (三)綜上，上訴人楊美秀因本件車禍事故所受之損害，依侵權行
    為之法律關係，所得請求之賠償金額分別為醫療費用18萬65
    38元、無法工作損失20萬7360元、增加生活上需要19萬6400
    元、精神慰撫金20萬元，損害額總計為79萬298元。另上訴
    人楊美秀於本院得追加請求再行置換人工膝關節手術費用為
    醫療費用1萬3458元、無法工作損失5萬3640元、增加生活上
    需要13萬5000元、精神慰撫金10萬元，累計得追加金額為30
    萬2098元。
五、末按「損害之發生或擴大，被害人與有過失者，法院得減輕
    賠償金額或免除之」。民法第217條第1項定有明文。又「行
    車速度，依速限標誌或標線之規定」、「汽車行駛時，駕駛
    人應注意車前狀況及兩車併行之間隔，並隨時採取必要之安
    全措施」。道路交通安全規則第93條序文前段、第94條第3
    項分別定有明文。經查：
  (一)本件事故發生路段之最高行車速限為30公里，有現場標誌照
    片及道路交通事故現場圖附刑事警卷可參，而據上訴人楊美
    秀於警詢中所自陳，其於事發時騎乘時速為30至35公里（警
    卷第7頁），顯已逾最高時速限制。又事發地點為施工路段
    ，欠缺照明視線不良，交通安全設備又有顯著之不足，則上
    訴人楊美秀駛入該施工路段時，應可認知該路段之危險性，
    更應減速慢行並謹慎駕駛，注意週遭路況及障礙，作隨時停
    車之準備。再參之上訴人楊美秀雖係於猝然間發覺前方右側
    刨除路面上之低矮隆起土堆，惟該土堆終非位於其行駛方向
    之正前方，如原先已減速慢行，僅略為調整車頭方向即足以
    偏離該覆有土堆之路緣，而不致因緊急煞車打滑而失去平衡
    。基此，本件交通事故之發生，上訴人楊美秀亦有超速及未
    採取適當安全措施之過失，屬對己保護義務之欠缺。
  (二)本院審酌兩造過失形成損害原因力之大小及過失程度比例，
    認上訴人楊美秀對於本件事故之發生應負40％之過失責任，
    上訴人王正智、嘉道公司則應連帶負60％之過失責任，較為
    衡平適當。茲依上開過失程度比例減輕上訴人王正智、嘉道
    公司之責任後，上訴人楊美秀車禍後得請求上訴人王正智、
    嘉道公司連帶賠償之損害，其中上訴部分金額為47萬4179元
    （計算方法：79萬298元×0.6=47萬4179元，小數點4捨5入
    ）；追加請求部分共得請求18萬1259元（30萬2098元×0.6=
    18萬1259元）
六、綜上所述，上訴人楊美秀依民法第184條、第188條、第193
    條、第195條侵權行為損害賠償之法律關係，請求上訴人嘉
    道公司、王正智應連帶賠償，於47萬4179元及自起訴狀繕本
    送達翌日即99年8月5日起至清償日止，按週年利率百分之5
    計算之利息之範圍內，係有理由，原審予以准許，並依職權
    宣告假執行或准供擔保免為假執行，另駁回上訴人楊美秀其
    餘之訴及假執行之聲請，經核尚無違誤，兩造上訴意旨分別
    指摘原判決不當，求為廢棄改判，均無理由，應予駁回。至
    於上訴人楊美秀以車禍後形成右膝外傷性關節炎為由，追加
    請求再行置換人工膝關節手術部分之損害，亦屬有據，本院
    在上訴人楊美秀請求18萬1259元及自追加訴狀送達翌日即10
    0年4月21日起至清償日止，按週年利率百分之5計算之利息
    範園內予以准許；至於上訴人楊美秀其餘追加之請求，則無
    理由，應予駁回。
七、本件事證已臻明確，兩造其餘攻擊防禦方法及證據資料，核
    與本件判決結果不生影響，不予一一論述，併予敘明。
據上論結，本件兩造上訴均無理由，上訴人楊美秀追加之訴為一
部有理由，一部無理由，依民事訴訟法第449條第1項、第78條、
第85條第2項，判決如主文。
中    華    民    國   100    年    10    月    11    日
                  民事第一庭    審判長法  官  丁振昌
                                      法  官  林永茂
                                      法  官  曾平杉
上為正本係照原本作成。
不得上訴。
中    華    民    國   100    年    10    月    13    日
                                      書記官  葉秀珍